臺北高等行政法院判決
　　　　　　　　　　　　　　　　　　 96年度訴字第00422號
　　　　　　　　　　　　　　　.
原　　　告　甲○○
被　　　告　臺北市政府都市發展局
代　表　人　許志堅（局長）
訴訟代理人　乙○○
上列當事人間因建築法事件，原告不服臺北市政府中華民國95年
12月7 日府訴字第09585008500 號( 案號:804-008) 訴願決定，
提起行政訴訟。本院判決如下：
　　主  文
原告之訴駁回。
訴訟費用由原告負擔。
　　事  實
一、事實概要：
    原告經人檢舉於坐落台北市中正區○○○街92號1 樓建築物
    騎樓柱，未經許可擅自設置招牌廣告（廣告內容：明鏡法律
    事務所... ，下稱系爭廣告），案經臺北市政府工務局（建
    築管理業務自民國95年8 月1 日起移撥被告）查認屬實，乃
    以95年3 月17日北市工建字第09561262300 號函通知原告上
    開行為未依建築法第25條規定申請設置許可，且不符臺北市
    廣告物暫行管理規則第28條第3 款規定，限原告於文到10日
    內自行拆除。原告不服，第1 次向臺北市政府提起訴願，經
    該府以95年7 月19日府訴字第09584849900 號訴願決定：「
    原處分撤銷，由原處分機關於決定書送達之次日起50日內另
    為處分。」嗣經被告依上開訴願決定撤銷意旨重新審查，審
    認原告行為屬未依建築法第97條之3 第2 項規定申請審查許
    可，且不符臺北市廣告物暫行管理規則第28條第3 款規定，
    乃以95年7 月28日北市工建字第09569271700 號函限原告於
    文到10日內自行拆除。原告逾期仍未改善，被告乃依建築法
    第95條之3 規定，以95年8 月23日北市都建字第0956987480
    0 號函處原告新臺幣（下同）4 萬元罰鍰，並命於文到10日
    內依規定自行拆除( 下稱原處分) ，原告不服，提起訴願，
    遭決定駁回，遂提起本件行政訴訟。訴訟中，因被告於96年
    3 月15日強制拆除系爭廣告，原告爰變更訴之聲明為確認系
    爭處分違法。
二、兩造聲明：
  (一)原告聲明求為判決：
    1.訴願決定及原處分關於罰鍰部分均撤銷。
    2.確認原處分關於拆除部分違法。
    3.訴訟費用由被告負擔。
  (二)被告聲明求為判決：（被告經通知未到庭，據其起訴狀及前
    次言詞辯論期日到庭所為之聲明及陳述）
    1.原告之訴駁回。
    2.訴訟費用由原告負擔。
三、兩造之爭點：
　(一)原告主張之理由：
    1.訴願決定及原處分有違反「處罰法定原則」之違誤：
      按「違反行政法上義務之處罰，以『行為時』之法律或自
      治條例有明為規定者為限。」94年2 月5 日公布95年2 月
      5 日施行之行政罰法第4 條定有明文，足供參採。
      (1)原告於82年6 月21日所設置之系爭廣告，於90年12月25
        日台北市廣告物暫行管理規則制定後，係屬所謂的「招
        牌廣告」，系爭廣告係中小型廣告，並未封閉、堵塞或
        妨害依建築技術規則規定設置之各種開口，其構體形狀
        亦未妨害公共安全，更未對大廈環境景觀或市容之維護
        以及往來交通產生不利之影響。廣告內容亦未有妨害公
        共秩序、善良風俗或虛偽誇大不實之情，依行為當時之
        法規，系爭廣告之設置並無任何違規情事，要無違規應
        予以拆除之依據。另依公寓大廈自治原則，吉慶大廈管
        理負責人蔡世光先生已出具不宜拆除之証明，於95 年3
        月17日函覆被告所屬建築管理處在案。再查，全台北市
        類似之中小型招牌廣告何止千千萬萬，於市民情感上似
        亦不宜輕言加以拆除。被告不依行政罰法第4 條之「處
        罰法定原則」依法行政，亦未審酌同法第7 條所定之「
        非出於故意或過失」行為不罰，即科處罰鍰4 萬元及命
        自行拆除，否則即依行政執行法規定強制拆除之處分，
        顯然違誤。
      (2)查90年12月25日制定施行之台北市廣告物暫行管理規則
        第28條第3款係規定：
        「建築物之騎樓外柱及外柱間不得設置招牌廣告」，其
        非規定「騎樓外柱及外柱與外柱間不得設置招牌廣告」
        ，是依處罰法定原則及法條文句之論理解釋，其係指「
        騎樓外柱及外柱之兩柱中間」不得設置招牌廣告，其並
        非指於單一騎樓之外柱牆面上不得設置招牌廣告，系爭
        廣告係平面附著於單一之外柱牆面上，設置之時間及位
        置均與上開規定有間，當無上開規則之適用。
      (3)雜項工作物既為建築物之一種，則依建築法第7 條規定
        所包括之「招牌廣告」工程之雜項工作物亦須符合同法
        第4條 所定之要件，方能成為建築法所規範之建築物。
        系爭廣告於字義上雖符合建築法第7 條所規定之雜項工
        作物之內容，惟並非係具有「頂蓋」、「樑柱」、「牆
        壁」而定著於「土地上或地面下」之雜項工作物，亦不
        具有建築法所謂建築物之主要構造，自難謂其為建築法
        所規範之建築物而應受建築法之規範，法理甚明。
      (4)查內政部於93年6 月17日以內政部台內營字第09300846
        15號令依建築法第97條之3 第3 項規定訂定發布之「招
        牌廣告及樹立廣告管理辦法」第3 條第1 款明定：「正
        面式招牌廣告縱長未超過２公尺者」，免申請雜項執照
        。系爭廣告縱長僅有1.82公尺，寬為0.82公尺，厚（高
        ）為0.13公尺，屬小型招牌，依上開辦法規定為免申請
        雜項執照之招牌廣告。
    2.訴願決定及原處分違反「法律不溯及既往原則」之違誤：
      建築法第97條之3 第1 項及第2 項規定，係於92年6月5日
      日經總統令增訂公布所新增設之法條，臺北市廣告物暫行
      管理規則係於90年12月25日訂定發布。系爭廣告係於82年
      6 月21日委由長展廣告公司設置，依「法律不溯及既往原
      則」，自無從據以處罰原告。
    3.訴願決定及原處分違反「從新從輕原則」之違誤：
      系爭招牌係於82年6 月21日所設置，該設置行為於當日即
      已完成，其後為狀態之繼續，而非行為之繼續，依當時之
      法規，並無禁止設置之限制，雖台北市廣告物暫行管理規
      則於90年12月25日始訂有規範，且建築法於92年6 月5 日
      增訂第93條之3 加以規範，惟依行政罰法第5 條之「從新
      從輕原則」，原處分命於收文10日內自行拆除之處分，即
      有違誤。
    4.綜上所述，訴願決定及原處分均有違誤，應請予以撤銷，
      爰請判決如訴之聲明，用維權益。
　(二)被告主張之理由：
    1.法令依據：
      (1)建築法第4 條規定：「本法所稱建築物，為定著於土地
        上或地面下具有頂蓋、樑柱或牆壁，供個人或公眾使用
        之構造物或雜項工作物。」，第7 條規定：「本法所稱
        雜項工作物，為營業爐、水塔、瞭望臺、招牌廣告、樹
        立廣告、散裝倉、廣播塔、煙囪、圍牆、機械遊樂設施
        、游泳池、地下儲藏庫、建築所需駁崁、挖填土石方等
        工程及建築物興建完成後增設之中央系統空氣調節設備
        、昇降設備、機械停車設備、防空避難設備、污物處理
        設施等。」，第25條第1 項前段規定：「建築物非經申
        請直轄市、縣（市）（局）主管建築機關之審查許可並
        發給執照，不得擅自建造或使用或拆除。」第28 條 第
        2 款規定：「建築執照分下列4 種：‧‧‧二、雜項執
        照：雜項工作物之建築，應請領雜項執照。」，第95條
        之3 規定：「本法修正施行後，違反第97條之3 第2 項
        規定，未申請審查許可，擅自設置招牌廣告或樹立廣告
        者，處建築物所有權人、土地所有權人或使用人4 萬元
        以上20萬元以下罰鍰，並限期改善或補辦手續，屆期仍
        未改善或補辦手續者，得連續處罰。必要時，得命其限
        期自行拆除其招牌廣告或樹立廣告。」第97條之3 規定
        ：「一定規模以下之招牌廣告及樹立廣告，得免申請雜
        項執照。其管理並得簡化，不適用本法全部或一部之規
        定。招牌廣告及樹立廣告之設置，應向直轄市、縣（市
        ）主管建築機關申請審查許可，直轄市、縣（市）主管
        建築機關得委託相關專業團體審查，其審查費用由申請
        人負擔。前二項招牌廣告及樹立廣告之一定規模、申請
        審查許可程序、施工及使用等事項之管理辦法，由中央
        主管建築機關定之。」
      (2)招牌廣告及樹立廣告管理辦法第5 條規定：「設置招牌
        廣告及樹立廣告者，應備具申請書，檢同設計圖說，設
        置處所之所有權或使用權證明及其他相關證明文件，向
        直轄市、縣（市）主管建築機關或其委託之專業團體申
        請審查許可。設置應申請雜項執照之招牌廣告及樹立廣
        告，其申請審查許可，應併同申請雜項執照辦理。」
      (3)臺北市廣告物暫行管理規則第3 條第1 款規定：「本規
        別所稱廣告物，其種類如下：一　招牌廣告：指釘定於
        建築物牆面上之壁面帆布或市招等廣告。」，第28條第
        3 款規定：「騎樓簷下招牌廣告應符合下列規定：‧‧
        ‧三、建築物之騎樓外柱及外柱間不得設置招牌廣告。
        」，第54條規定：「廣告物違反‧‧‧第23條至41條‧
        ‧‧規定者，得令申請人。設置人、使用人或設置處所
        所有權人，限期改善或補辦手續。」
      (4)95年7 月5 日府工建字第09560103901 號公告：「主旨
        ：公告委任本府都市發展局辨理建築管理業務之事項，
        自95年8 月1 日起實施。‧‧‧公告事項：一、本府依
        建築法規定主管之建築管理業務之事項，自95年8 月1
        日起依規定委任本府都市發展局辦理」
    2.依原告理由逐項答辯如下:
      (1)原告所稱原處分違反處罰法定原則及法律不溯及既往，
        按建築法第95條之3 及第97條之3 規定公布施行後，系
        爭廣告物仍持續設置使用，違法狀態繼續存在，被告自
        得本於職權通知原告改善或補辦手續，並無溯及適用問
        題，前揭規定不僅規範公告施行後之招牌廣告，對公告
        施行前之廣告物，仍違法設置者亦在規範範圍內，台中
        高等行政法院95年2 月16日94年度訴字第551 號判決亦
        同此見解。且依同法第4 、7 、25條規定可知招牌廣告
        係雜項工作物屬建築物，非經申請主管機關審查許可並
        發給執照不得擅自使用，復以同法第97條之3第1、 2項
        規定，雖一定規模以下之招牌廣告得免申請雜項執照，
        但仍應向主管機關申請審查許可，不得擅自建造使用，
        可知系爭標的仍需申請審查許可，惟查原告未申請審查
        許可，係屬違法，要無可疑。
      (2)原告另主張違反從新從輕原則乙節，被告處分時係針對
        原告持續違法設置廣告物之「狀態」，依建築法第97條
        之3 規定為處分，與設置行為時點之法律規定無涉，並
        不能據以免罰，原告容有誤會，本件並無此原則適用。
　　理  由
一、本件被告經受合法通知，未於言詞辯論期日到場，核無行政
    訴訟法第218 條準用民事訴訟法第386 條各款所列情形，爰
    併準用民事訴訟法第385 條第1 項前段規定，依原告之聲請
    ，由其一造辯論而為判決。
二、原告起訴主張: 原告於82年6 月21日設置系爭廣告，依行為
    當時之法規，並無禁止設置或違規情事，原處分顯有違反處
    罰法定原則及從新從輕原則。建築法第97條之3 第1 項規定
    係於92年6 月5 日增訂公佈，臺北市廣告物暫行管理規則係
    於90年12月25日訂定發布，自無從溯及拘束原告於82年6 月
    21日設置系爭廣告之行為。系爭廣告係平面附著於單一之外
    柱牆面上，並未違反臺北市廣告物暫行管理規則第28條第3
    款規定。系爭廣告屬小型招牌廣告，依內政部招牌廣告及樹
    立廣告管理辦法第3 條第1 款規定，為免申請雜項執照之招
    牌廣告。是原處分顯有違誤，爰提起本件行政訴訟，求為判
    決如聲明所示云云。
三、被告則以: 建築法第95條之3 及第97條之3 規定公布施行後
    ，系爭廣告物仍持續設置使用，違法狀態繼續存在，被告通
    知原告改善或補辦手續，並無溯及適用問題，前揭規定不僅
    規範公告施行後之招牌廣告，對公告施行前之廣告物，仍違
    法設置者亦在規範範圍內。又依同法第4 、7 、25條規定可
    知招牌廣告係雜項工作物屬建築物，非經申請主管機關審查
    許可並發給執照不得擅自使用，復以同法第97條之3 第1 、
    2 項規定，雖一定規模以下之招牌廣告得免申請雜項執照，
    但仍應向主管機關申請審查許可，不得擅自建造使用，可知
    系爭標的仍需申請審查許可，原告未申請審查許可，係屬違
    法。原處分係針對原告持續違法設置廣告物之「狀態」，依
    建築法第97條之3 規定為處分，與設置行為時點之法律規定
    無涉，並無此原則之適用。是原處分並無違法，本件原告之
    訴為無理由，求為判決駁回原告之訴等語，資為抗辯。
四、按建築法第2 條第1 項規定：「主管建築機關，在中央為內
    政部；在直轄市為直轄市政府；在縣（市）為縣（市）政府
    。」第4 條規定：「本法所稱建築物，為定著於土地上或地
    面下具有頂蓋、樑柱或牆壁，供個人或公眾使用之構造物或
    雜項工作物。」第7 條規定：「本法所稱雜項工作物，為營
    業爐、水塔、瞭望臺、招牌廣告、樹立廣告、散裝倉、廣播
    塔、煙囪、圍牆、機械遊樂設施、游泳池、地下儲藏庫、建
    築所需駁崁、挖填土石方等工程及建築物興建完成後增設之
    中央系統空氣調節設備、昇降設備、機械停車設備、防空避
    難設備、污物處理設施等。」第25條第1 項前段規定：「建
    築物非經申請直轄市、縣（市）（局）主管建築機關之審查
    許可並發給執照，不得擅自建造或使用或拆除。」第28條第
    2 款規定：「建築執照分左列4 種：......二、雜項執照：
    雜項工作物之建築，應請領雜項執照。」第95條之3 規定：
    「本法修正施行後，違反第97條之3 第2 項規定，未申請審
    查許可，擅自設置招牌廣告或樹立廣告者，處建築物所有權
    人、土地所有權人或使用人4 萬元以上20萬元以下罰鍰，並
    限期改善或補辦手續，屆期仍未改善或補辦手續者，得連續
    處罰。必要時，得命其限期自行拆除其招牌廣告或樹立廣告
    。」第97條之3 規定：「一定規模以下之招牌廣告及樹立廣
    告，得免申請雜項執照。其管理並得簡化，不適用本法全部
    或一部之規定。招牌廣告及樹立廣告之設置，應向直轄市、
    縣（市）主管建築機關申請審查許可，直轄市、縣（市）主
    管建築機關得委託相關專業團體審查，其審查費用由申請人
    負擔。前2 項招牌廣告及樹立廣告之一定規模、申請審查許
    可程序、施工及使用等事項之管理辦法，由中央主管建築機
    關定之。......」招牌廣告及樹立廣告管理辦法第5 條規定
    ：「設置招牌廣告及樹立廣告者，應備具申請書，檢同設計
    圖說，設置處所之所有權或使用權證明及其他相關證明文件
    ，向直轄市、縣（市）主管建築機關或其委託之專業團體申
    請審查許可。設置應申請雜項執照之招牌廣告及樹立廣告，
    其申請審查許可，應併同申請雜項執照辦理。」臺北市廣告
    物暫行管理規則行為時第3 條規定：「本規則所稱廣告物，
    其種類如下：一、招牌廣告：指釘定於建築物牆面上之壁面
    帆布或市招等廣告。......」第28條第3 款規定：「騎樓簷
    下招牌廣告應符合下列規定：......三、建築物之騎樓外柱
    及外柱間不得設置招牌廣告。」行為時第54條規定：「廣告
    物違反......第23條至第41條.... .. 規定者，得令申請人
    、設置人、使用人或設置處所所有權人，限期改善或補辦手
    續。」行為時臺北市政府93年2 月2 日府工建字第09303624
    001 號公告：「主旨：公告委任本府工務局辦理建築管理業
    務之事項，自93年1 月20日起實施。......公告事項：一、
    本府依建築法規定主管之建築管理業務之事項，自93年1 月
    20日起依規定委任本府工務局辦理.. .... 」95年7 月5 日
    府工建字第09560103901 號公告：「主旨：公告委任本府都
    市發展局辦理建築管理業務之事項，自中華民國95年8 月1
    日起實施。......公告事項：一、本府依建築法規定主管之
    建築管理業務之事項，自95年8 月1 日起依規定委任本府都
    市發展局辦理......」
五、首開事實欄所述之事實，有證明書、支票存根、照片及被告
    95年7 月28日北市工建字第09569271700 號函等件，在卷可
    稽，為可確認之事實。
六、歸納兩造上述之主張，本件爭執之重點在於: 原告有無違反
    建築法第95條之3 規定之行為? 原處分有無違反處罰法定原
    則? 法律不溯及既往原則? 從新從輕原則? 茲分述如下:
(一)、按臺北市廣告物暫行管理規則第28條第3 款規定所指「外柱
    及外柱間」不得設置招牌廣告，係指單一外柱及外柱與另一
    外柱間不得有招牌廣告物設置之謂，非單指外柱與另一外柱
    之中間之情形。查系爭廣告係平面附著於單一之外柱牆面上
    ，有照片可稽，並為原告所不爭，揆諸前揭規定，核屬於「
    外柱及外柱間」設置招牌廣告之情形甚明。又按建築法第97
    條之3 第1 、2 項雖規定，一定規模以下之招牌廣告得免申
    請雜項執照，但仍應向主管機關申請審查許可，不得擅自建
    造使用。系爭廣告物未依建築法規定，事先向被告申請審查
    取得設置之許可，即擅自設置，不管規模如何或是否須申請
    雜項執照，均係違法。是原告有違反建築法第95條之3 規定
    之行為，要堪認定。
(二)、按違反行政法上義務之處罰，以行為時之法律或自治條例有
    明文規定者為限，行政罰法第4 條有明文規定。查系爭廣告
    物之查報日為95年3 月17日，已在建築法第95條之3 及第97
    條之3 規定公布施行後，原告行為屬未依建築法第97條之3
    第2 項規定申請審查許可，且不符臺北市廣告物暫行管理規
    則第28條第3 款規定，經被告以95年7 月28日北市工建字第
    09569271700 號函限原告於文到10日內自行拆除。原告逾期
    仍未改善，被告乃依建築法第95條之3 規定，以原處分裁處
    原告4 萬元罰鍰，並命於文到10日內依規定自行拆除，並無
    違反處罰法定原則。
(三)、按裁處後法律或自治條例有變更者，適用行政機關最初裁處
    時之法律或自治條例。但裁處前之法律或自治條例有利於受
    處罰者，適用最有利於受處罰者之規定，行政罰法第5 條固
    有明文規定。惟查原處分係以系爭廣告查報時( 95年3 月17
    日) 之現行建築法第97條之3 第1 項規定( 92年6 月5 日增
    訂公佈) 及臺北市廣告物暫行管理規則( 90年12月25日訂定
    發布) ，為處罰依據，並無新舊法比較適用之問題，亦無違
    反從新從輕原則可言。
(四)、按建築法第97條之3 第2 項規定並非僅規範公告施行後之招
    牌廣告或樹立廣告行為，對公告施行前已存在之廣告物，亦
    為規範管理之範圍。系爭廣告之查報日為95年3 月17日，係
    於建築法第95條之3 及第97條之3 規定公布施行後，仍持續
    設置使用，違法狀態存在。縱系爭廣告於82年間設置，惟依
    建築法第95條之3 及第97條之3 規定增訂公布前之同法第7
    條規定，樹立廣告及招牌廣告為雜項工作物，依同法第4 條
    及第25條第1 項前段規定，其建造或使用等，仍應申請審查
    許可。被告於通知原告自行拆除後，原告逾期仍未改善，被
    告乃依建築法第95條之3 規定，以原處分裁處原告4 萬元罰
    鍰，並命於文到10日內依規定自行拆除，於法尚無不合，亦
    無違反法律不溯及既往原則之情事。
七、綜上所述，原告所訴各節，均非可採。原處分依建築法第95
    條之3 規定，裁處原告4 萬元罰鍰，並命於文到10日內依規
    定自行拆除，核無違誤，訴願決定遞予維持，亦無不合。原
    告仍執前詞，訴請撤銷，並求為判決如聲明所示，為無理由
    ，應予駁回。
八、兩造其餘攻擊防禦方法均與本件判決結果不生影響，故不逐
    一論述，併此敘明。
據上論結，本件原告之訴為無理由，爰依行政訴訟法第98條第1
項前段、第218 條、第104 條，民事訴訟法第385 條第1 項前段
，判決如主文。
中　　華　　民　　國　　96　　年    10 　月　   25    日
                        第一庭審判長 法  官  王立杰
                                     法  官  劉錫賢
                                     法  官　林惠瑜
上為正本係照原本作成。
如不服本判決，應於送達後20日內，向本院提出上訴狀並表明上
訴理由，如於本判決宣示後送達前提起上訴者，應於判決送達後
20日內補提上訴理由書（須按他造人數附繕本）。
中　　華　　民　　國　　96　　年 　 10   月　   25    日
                                     書記官  劉道文
